【裁判字號】    95,台上,3238
【裁判日期】    950614
【裁判案由】    誣告
【裁判全文】
最高法院刑事判決            九十五年度台上字第三二三八號
    上  訴  人  甲○○
    選任辯護人  顏火炎律師
上列上訴人因乙○○自訴誣告案件，不服台灣高等法院中華民國
九十二年九月二十五日第二審判決（九十二年度上訴字第一八一
五號，起訴案號：台灣台北地方法院九十一年度自字第八七二號
），提起上訴，本院判決如下：
    主  文
上訴駁回。
    理  由
按刑事訴訟法第三百七十七條規定：上訴於第三審法院，非以判
決違背法令為理由，不得為之。是提起第三審上訴，應以原判決
違背法令為理由，係屬法定要件，如果上訴理由書狀未依據卷內
訴訟資料，具體指摘原判決不適用何種法則或如何適用不當，或
所指摘原判決違法情事，顯與法律規定得為第三審上訴理由之違
法情形，不相適合時，均應認其上訴為違背法律上之程式，予以
駁回。本件原審經審理結果，認為上訴人甲○○誣告犯行明確，
因而維持第一審論處上訴人意圖他人受刑事處分，向該管公務員
誣告罪刑之判決，駁回上訴人在第二審之上訴，並諭知緩刑二年
，已詳敘調查、取捨證據之結果及憑以認定犯罪事實之心證理由
。並就上訴人否認犯行之供詞及其所辯各語認非可採，予以論述
。就形式上觀察，原判決要無採證認事違背經驗法則、論理法則
或理由不備等違背法令之情形。上訴人上訴意旨略以：（一）、
原判決係依據與自訴人乙○○同往上訴人住處，就上訴人被指涉
嫌妨害家庭一案進行蒐證之警員楊宗銘、魯和祥、洪慶源、陳信
義等人之證言，論處上訴人誣告罪刑，然警員楊宗銘、魯和祥證
稱警方係以現行犯逮捕上訴人，將上訴人帶至警局詢問等語，核
與同時在場之證人即警員洪慶源、陳信義所稱警方係以通知到案
，並非以逮捕現行犯之方式，通知上訴人至警局接受詢問云者，
顯不相符，上開警員就本案所為證言之真實性已有可疑。且楊宗
銘、魯和祥既謂係以現行犯逮捕上訴人，即不須製作臨檢紀錄，
上開警員竟均一致指稱上訴人在住處時即簽名於臨檢紀錄表，同
意警方進屋蒐證，二者顯有矛盾；而經勘驗於上訴人住處拍攝之
錄影帶，其內容並無警員於上訴人開門時，向上訴人說明來意之
聲音，亦無上訴人簽名之畫面，均顯與警員陳信義等所述彼等向
上訴人表明來意後，上訴人即同意彼等入內蒐證且於臨檢紀錄表
簽名同意之證言不一。尤以上訴人前所提出妨害自由之告訴時，
將警員陳信義等與自訴人併列為被告，彼等於本案實居於當事人
之地位，為上訴人之訴訟對造，非無利害關係之第三人，所言難
期真實，不足據為不利上訴人之證據。原判決雖據上訴人於警詢
時，對上開警員所為，並未表示不合法而提出異議，乃推論上訴
人確同意彼等進入住處及自願至警局接受詢問等情，然上訴人於
該妨害家庭案件程序外，另案提起妨害自由之告訴，本屬正當之
法律程序，原判決據此為不利於上訴人之認定，已嫌理由矛盾；
又證人劉怡和已證述當天警員曾表示若不配合即施以手銬，上訴
人並就楊宗銘警員等進入住處表示反對等語，足見上訴人隨同至
警局製作筆錄，係由於警員言語上之威嚇所致，此上訴人縱於警
詢時表示異議，警員豈會依實記載；而上訴人為免通姦之事東窗
事發，自然會拒絕警員進入，使犯行不外洩，另自訴人及警員，
為免犯罪證據被湮滅，豈有表明係為蒐證而來之理，況彼等與上
訴人素不相識，如何知開門之人即為妨害家庭之人並向其說明來
意，原判決未就上訴人上開質疑加以說明，即依憑上揭證言，認
定自訴人及警員進入上訴人住處蒐證，係經上訴人同意，並為上
訴人有罪之判決，非但有違經驗法則，抑且理由不備。（二）、
依卷附上訴人住處錄影帶之勘驗筆錄，該錄影帶內容並無上訴人
在臨檢紀錄上簽名之畫面，劉怡和亦證稱該臨檢紀錄係警詢後始
交其簽名等語，足認上訴人之臨檢紀錄表非在上訴人住處所簽；
又劉怡和所為上開警員出言威嚇之證言，已證明上訴人非但反對
自訴人及警員進入住處，且係因警員表示將施以手銬，心理自由
受到壓制，始不得不隨同警員至警局製作筆錄，原判決就此等證
據均未予採信，復未具體說明何以不採之理由，自有判決不備理
由之違法。（三）、上訴人於原審已提出本件警方對於非現行犯
之上訴人卻以現行犯逮捕已構成妨害自由、既依現行犯逮捕上訴
人何須再命上訴人簽製臨檢紀錄等有利於上訴人之主張；又上開
在上訴人住處錄製之錄影帶，並無上訴人於臨檢紀錄上簽名之鏡
頭，核與上開警員一致指稱上訴人在住處即於臨檢紀錄上簽名同
意彼等進入屋內蒐證之證言不符，該錄影帶若經剪輯，而非連續
拍攝，即可證楊宗銘等所言均為不實，自均有加以調查之必要，
然原判決並未加以調查，顯有應於審判期日調查之證據未予調查
之違法云云。惟查：（一）、審理事實之法院，其採證認事，固
不得違背經驗法則與論理法則，然所謂經驗法則，指吾人日常生
活經驗所得之法則，而論理法則，乃理則當然所具之定則，皆屬
客觀上存在之法則，非當事人主觀上之推測。原判決主要係依憑
上開警員及徵信社人員李培誠均明確供證至上訴人住處蒐證當天
，警員均著制服，出示證件，並說明為妨害家庭一案蒐證之來意
，得上訴人同意始進入屋內，另台北市政府警察局松山分局臨檢
紀錄亦載明當日係由上訴人開門同意警員及自訴人等進屋檢視等
語，上訴人復坦承該臨檢紀錄係其親自簽名，再據當天拍攝之錄
影帶畫面所示，上訴人並無請求自訴人及警員離去之表示，足見
自訴人隨同警方進入上訴人住處已得上訴人同意。又上開警員一
致證稱於上訴人住處蒐證期間，與上訴人無任何肢體接觸，亦未
曾以言語恐嚇要脅，或施加手銬，當天因在上訴人住處房內床上
發現僅著內衣、褲之劉怡和及使用過之衛生紙而要求上訴人、劉
怡和至警局製作警詢筆錄，上訴人前往係自願並非出於警方之強
制等語，而依該錄影帶所示，確無任何上訴人遭施以暴力或言語
強制之情形，上訴人並於警局之夜間偵訊同意書、拘提逮捕同意
書上簽名表示同意，甚且於該妨害家庭案件訴訟程序中，就攸關
該案事證認定之警方採證行為，始終未曾抗辯指摘有何瑕疵而為
訴訟上之重要防禦，亦徵上訴人非因遭警方強制始至警局接受詢
問，並說明自訴人係律師，並非警察人員，為上訴人所明知，自
訴人隨同警員至上訴人住宅，經上訴人同意後入內，其後之蒐證
與要求上訴人至警局接受詢問，均係警方之職權行使，而上訴人
提出妨害自由之告訴，指自訴人會同警方，未經其同意即強行侵
入住宅，並限制其行動自由，強押其至警局時，已委任律師，該
妨害自由案件開庭時，亦均有律師陪同到場，顯已向律師徵詢法
律意見，無出於誤認或懷疑之可能，猶將自訴人併列為被告提出
妨害自由之告訴，乃認其係故意為不實之申告，而有原判決事實
欄所載之誣告犯行。所為事實之認定及得心證之理由，俱有卷內
各項證據資料可憑，尚與經驗法則及論理法則無悖。上訴人雖以
各該事證均有其上訴意旨所指摘之瑕疵云云，然上開警員、徵信
社人員李培誠均於案發當時在場，彼等就當天至上訴人住處針對
妨害家庭案件蒐證過程之合法性，固不無利害關係，但本案中彼
等係居於證人之地位，所為證言法律上並無不得為證據之明文，
另當天亦在場之證人劉怡和則被發現僅著內衣褲睡臥於上訴人住
處房內床上，與上訴人同為妨害家庭案件之關係人，就該案蒐證
程序是否合法，亦有利害關係，原審因就警員及李培誠所為與劉
怡和所述不相一致之證言，以警員及李培誠所言，核與卷附臨檢
紀錄、現場錄影帶、偵訊及逮捕等同意書相符，而予採信，同時
對劉怡和之證言摒棄不採，乃原審本其職權之行使，對調查所得
之證據定其取捨，為價值上之判斷，尚無採證違背證據法則或判
決理由不備之違法可言，自非上訴意旨憑其個人主觀意思所得任
意指摘。至上開錄影帶經勘驗雖無員警於上訴人開門時，向上訴
人說明來意之聲請，然此尚不足動搖上開事實之認定。而該臨檢
紀錄既經上訴人簽名，則其係案發當時在上訴人住處，抑或嗣於
警局始交由上訴人簽名，就警員等人進入上訴人屋內係經上訴人
同意之認定，即不生影響。又警員當天既未施以任何強制力，則
其究係以現行犯或約談到案之方式要求上訴人前往警局接受警詢
，是否合於法定程序，亦與上訴人指其係遭強押至警局之認定無
涉。另上訴人所質疑警員為防範上訴人湮滅證據，豈有於上訴人
開門時即告知係為妨害家庭一案蒐證之理，上訴人為免東窗事發
，何不拒絕警員入內等各節，亦與上訴人所申告之內容是否不實
之認定無關而屬枝微末節，原判決未贅為相關之調查及說明，均
難指為證據調查職責未盡及理由欠備之違法。（二）、當事人得
聲請法院調查證據，而法院固亦得依職權調查證據，但限於為發
見真實及維護公平正義或對被告之利益有重大關係之事項為限，
刑事訴訟法第一百六十三條第一、二項定有明文；又所謂應於審
判期日調查之證據，係指於待證事實確有重要關係，又非不易調
查或不能調查者。上開於上訴人住處現場拍攝之錄影帶，係上訴
人在原審之選任辯護人於原審聲請調閱、勘驗之證據，經原審當
庭播放後，上訴人與其辯護人非但迄原審言詞辯論終結時止，未
曾主張該錄影帶有剪輯之情形，甚且以該錄影帶之內容，無上訴
人在臨檢紀錄上簽名之鏡頭為由，指警員楊宗銘等之證言不實，
而執為有利於上訴人之辯解，則該錄影帶是否經剪輯，即非與待
證事實有重要關係之事項，原審就此未為無益之調查，要難指為
違背法令。至其餘上訴意旨，無非就屬原審採證認事職權之適法
行使及原判決已說明事項，徒憑己見，任意指為違法，且仍為單
純事實之爭執，亦難謂為合法之第三審上訴理由。依上揭說明，
其上訴為違背法律上之程式，應予駁回。
據上論結，應依刑事訴訟法第三百九十五條前段，判決如主文。
中    華    民    國  九十五  年    六    月   十四   日
                      最高法院刑事第八庭
                          審判長法官  張  淳  淙
                                法官  張  春  福
                                法官  呂  丹  玉
                                法官  洪  昌  宏
                                法官  蔡  彩  貞
      本件正本證明與原本無異
                                      書  記  官
中    華    民    國  九十五  年    六    月  二十六  日
                                                Ｒ


司法院資訊處製作；財團法人民間司法改革基金會備份。
